【裁判字號】    91,上訴,3879
【裁判日期】    920219
【裁判案由】    偽造文書等
【裁判全文】
臺灣高等法院刑事判決                  九十一年度上訴字第三八七九號
    上  訴  人  臺灣宜蘭地方法院檢察署檢察官
    被      告  乙○○
右上訴人，因被告偽造文書案件，不服臺灣宜蘭地方法院，九十一年度訴字第一六五
號，中華民國九十一年十一月四日第一審判決（起訴案號：臺灣宜蘭地方法院檢察署
八十九年度偵字第二二六七號）提起上訴，本院判決如左：
    主  文
原判決撤銷。
乙○○共同連續行使偽造私文書，足以生損害於公眾及他人，處有期徒刑捌月，附表
所示特約消費商店簽帳單上偽造之「甲○○」署押拾枚及掛號收據上偽簽「賴惠珍」
署押、偽造之「甲○○」印文各壹枚，及偽造「甲○○」之印章（未扣案）壹枚均沒
收之；又偽造印章，足以生損害於他人，處有期徒刑貳月，扣案偽造「甲○○」之印
章壹枚沒收之。應執行有期徒刑玖月。附表所示特約消費商店簽帳單上偽造之「甲○
○」署押拾枚及掛號收據上偽簽「賴惠珍」署押、偽造之「甲○○」印文各壹枚、偽
造「甲○○」之印章（未扣案）及扣案偽造「甲○○」之印章各壹枚均沒收之。
    事  實
一、乙○○與綽號「糖糖」（姓名年籍不詳）得知甲○○持有英商渣打銀行（以下簡
    稱「渣打銀行」）核發之郵政龍卡（卡號：五四三六—七七二四—○○○六—三
    九九三）遭人謊報遺失，並向渣打銀行誆稱變更帳寄住址為指定之宜蘭縣羅東鎮
    ○○街一三０巷十六之一號以申領新卡，發現郵務人員將寄發甲○○信用卡之掛
    號郵件招領通知單黏貼於黃盛聰承租位於宜蘭縣羅東鎮○○街一三０巷十六之一
    號之居處，二人即基於共同意圖為自己不法所有及行使偽造私文書之概括犯意聯
    絡，於民國（下同）八十九年三月十三日下午，由糖糖取出不詳姓名人士偽刻之
    「甲○○」印章一枚交付乙○○，由乙○○持前開偽刻之「甲○○」印章，前往
    羅東鎮○○路六十九號羅東郵局，佯稱係甲○○之友人，代尤女領取內有渣打銀
    行所寄發郵政龍卡之掛號信件，並於掛號收據上以前揭印章偽造「甲○○」之印
    文，再於羅東郵局郵務士江春生表示應留下個人姓名及
    收據上偽簽「賴惠珍」署押及書寫「Ｇ00000000」等字樣，以表示係賴
    惠珍收受掛號郵件之收執單，持向羅東郵局承辦人員詐領內含郵政龍卡之郵件，
    致使該承辦人員陷於錯誤而將郵政龍卡交付。乙○○旋將該郵政龍卡交予「糖糖
    」，二人遂於附表所示之時地，出示該郵政龍卡，佯裝甲○○本人先後多次選購
    如附表所示之鞋子、飾品、手機等物，並於每次刷卡後，於店員所交付之一式二
    聯簽帳單上偽造「甲○○」署押一枚（每份簽帳單為一式二聯，採複寫方法，故
    一次簽名即產生二枚署押），以表示係甲○○本人至商店購物並確認消費金額之
    意，再持以交還該簽帳單予商店，致該特約消費商店不疑有詐，陷於錯誤而交付
    如等值之物品予乙○○或「糖糖」，共計詐得總值新台幣（下同）四萬零四百五
    十九元之財物，足生損害於羅東郵局、「賴惠珍」、甲○○、渣打銀行及附表所
    示特約消費商店。嗣因渣打銀行發現該信用卡之刷卡情形與甲○○平日之消費習
    慣不符，而於同月十四日下午向尤女本人查詢結果，甲○○始知上情並報警處理
    ，且為查明真相，由郵局郵務士再至羅東鎮○○街上開帳寄處所門首黏貼甲○○
    掛號信件之招領通知單，乙○○因手邊無甲○○印章，單獨起意於同月中旬某日
    ，在羅東鎮博愛醫院附近之刻印店，利用不知情之刻印人員偽刻「甲○○」之印
    章一枚，足以生損害於甲○○，並於同年三月二十一日下午四時三十分許，持該
    偽刻之「甲○○」印章前往羅東郵局，欲領取甲○○之掛號信件時，為羅東郵局
    人員及時發現並通知員警到場處理，始為警當場查獲，並扣得偽造之「甲○○」
    印章一枚。
二、案經宜蘭縣警察局羅東分局報請臺灣宜蘭地方法院檢察署檢察官偵查起訴。
    理  由
一、訊據被告乙○○矢口否認有於附表所示時地持甲○○之郵政龍卡冒名消費，辯稱
    均為「糖糖」所為，然其於原審審理中坦承係綽號「糖糖」之人於同年三月十三
    日下午，交付偽刻之「甲○○」印章一枚由其持前開偽刻之「甲○○」印章，前
    往羅東郵局，佯稱係甲○○之友人，代尤女領取內有渣打銀行所寄發郵政龍卡之
    掛號信件，並於掛號收據上盜蓋「甲○○」印文，而於羅東郵局郵務士江春生表
    示應留下個人姓名及
    「Ｇ00000000」等字，旋於同日下午將該郵政龍卡交予「糖糖」，二人
    並於同日駕車前往「鑫鷹珠寶銀樓」，由「糖糖」刷卡消費，被告則在車上等候
    ，事後「糖糖」欲分配項鍊一條予被告，然為被告所拒絕而未收受，後被告另基
    於偽造印章之故意，在羅東鎮博愛醫院附近之刻印店，利用不知情之刻印人員再
    偽刻「甲○○」之印章一枚，並於同年三月二十一日下午四時三十分許，持該偽
    刻之「甲○○」印章前往羅東郵局，欲領取甲○○郵件時，為郵務士報警處理而
    未得逞。
二、經查：
（一）右揭事實已據被害人甲○○於偵查及本院調查中指訴綦詳，復經證人江春生、
      陳玉芳、曹淑貞、黃秀卿、楊元生等人於偵查中均證述屬實，亦有傳真查尋國
      內各類掛號郵件查單、大宗函件執據聯及羅東郵局報告書各一件、被告偽造甲
      ○○之印文、偽簽「賴惠珍」之署押及為
      五三」之掛號收據一紙、補發後之郵政龍卡信用卡月結單及信用卡簽帳單商店
      存根影本五張附卷可稽。
（二）被告與「糖糖」二人於同日駕車前往「鑫鷹珠寶銀樓」特約商店，乙○○留在
      車上等候，「糖糖」則持該郵政龍卡，向特約商店刷卡購買購買金飾等物，共
      計詐得總值約九千四百五十元之金飾，有甲○○渣打銀行信月卡月結單、簽帳
      單影本各一紙存卷可憑。而被告在羅東鎮博愛醫院附近之刻印店，利用不知情
      之刻印人員再偽刻「甲○○」之印章一枚，並於同年三月二十一日下午四時三
      十分許，持該偽刻之「甲○○」印章前往羅東郵局，欲領取甲○○郵件時，為
      郵務人員察覺而不遂等情，亦有扣案之印章一顆可資參佐。該印章之印文經原
      審蓋用比對後，確與被告第一次前往領取郵件時所偽造之印文不同，堪信被告
      所稱該印章係先前領用郵件後另再偽造等語，應可採信。所辯係受「糖糖」之
      託代為領取其所有之信用卡，本應以自己名義及
      件另有他用，而以「賴惠珍」及僅有八碼之
      該信用卡係第三人所有，渠等二人就冒用他人名義詐取信用卡刷卡消費一節，
      應有犯意聯絡與行為分擔至明。是本件事證明確，被告犯行洵堪認定。
三、按持信用卡消費，偽造持卡人署押於簽帳單上，而簽帳單具有持卡人與特約商店
    之交易契約書之性質，並具有持卡人經由收單銀行請求發卡銀行撥款之請求書或
    指示文件之性質，換言之，持卡人向特約商店消費後簽名於一式二聯之簽帳單上
    ，再由特約商店交付其中第一聯客戶存根聯予持卡人收執，該第一聯由持卡人簽
    名係指持卡人同意依據信用卡持卡人合約條件，一經使用或訂購物品，均應按簽
    帳單之全部金額，付款予發卡銀行，故持卡人於該簽帳單簽名，係對所簽之金額
    負責之意，該簽帳單之性質為私文書。查被告與「糖糖」謀議，由「糖糖」交付
    不詳姓名者所偽刻之印章予被告後，再由被告在郵局郵件領據上，冒用「賴惠珍
    」名義，謊稱係甲○○之友人，偽造「甲○○」印文及「賴惠珍」署押各一枚，
    及以八碼數字作為
    該信用卡，於渣打銀行特約消費商店提供之簽帳單上偽造「甲○○」之署押而行
    使偽造之私文書，進而詐領財物，足以生損害於甲○○、「賴惠珍」、羅東郵局
    、渣打銀行及附表所示特約消費商店，核其所為，係犯刑法第二百十條、第二百
    十六條之行使偽造私文書罪及同法第三百三十九條第一項之詐欺取財罪。被告與
    「糖糖」二人間，就右揭犯行，均有犯意聯絡及行為分擔，為共同正犯。被告一
    行為同時偽造「甲○○」之印文及「賴惠珍」之署押，係侵害二人法益，為想像
    競合犯。其偽造署押、印文之部分行為，為偽造文書之全部行為所吸收，又其偽
    造私文書低度行為復為行使偽造私文書高度行為所吸收，均不另論罪。其前後多
    次行使偽造私文書及詐欺取財間，各時間緊接，所犯各係構成要件相同之罪名，
    顯係基於概括犯意反覆為之，各依連續犯規定論以一罪，並各加重其刑。至其所
    犯連續行使偽造私文書及連續詐欺取財二罪間，有方法結果之牽連關係，依刑法
    第五十五條之規定，從一重之連續行使偽造私文書罪處斷。另被告再行偽刻「甲
    ○○」木質印章一枚，係犯刑法第二百十七條偽造印章罪，此部分起訴書雖未論
    列，惟其起訴事實已論及，法院自得併予審究。其利用不知情之刻印人員偽造印
    章，為間接正犯。被告所犯連續行使偽造私文書罪及偽造印章罪間，犯意個別，
    行為有異，應予分論併罰。
四、原審對被告論罪科刑固非無見，惟查（一）被告與綽號「糖糖」女子共同盜刷冒
    領之甲○○信用卡簽帳消費如附表所示，原判決認只參與八十九年三月十三日選
    購飾品一次，其他部分未參與。置共犯應同負全部刑責於不顧（大法官第一０九
    號解釋意旨參照），法律見解已有可議，檢察官上訴意旨據以指摘，並無違誤。
    （二）被告另行起意盜刻印章，犯罪時間原判決未明白認定，亦有欠當。原判決
    已有不合，應予撤銷改判。審酌被告犯罪之素行，犯罪之動機、目的、智識程度
    、犯罪所生之損害、犯罪後仍多次翻異前詞等一切情狀，量處如主文第二項所示
    之刑，以示懲儆。又本件二罪，一罪已因科刑逾六月，不得易科罰金，另一罪雖
    得易科罰金，然併合處罰結果，根本不得易科罰金，無庸為易科折算標準之記載
    （司法院院字第二七０二號解釋參照）。附表所示特約消費商店簽帳單偽造之「
    甲○○」署押十枚，及掛號收據上偽簽「賴惠珍」署押、偽造之「甲○○」印文
    各壹枚、未扣案偽造「甲○○」之印章及扣案偽造「甲○○」之印章各壹枚，均
    依刑法第二百十九條之規定宣告沒收之。
據上論斷，應依刑事訴訟法第三百六十九條第一項前段、第三百六十四條、第二百九
十九條第一項前段，刑法第二十八條、第五十六條、第二百十條、第二百十六條、第
二百十七條、第三百三十九條第一項、第五十五條、第五十一條第五款、第二百十九
條，罰金罰鍰提高標準條例第一條前段，判決如主文。
本案經檢察官賴俊雄到庭執行職務。
中      華      民      國    九十二    年      二      月      十九    日
                              臺灣高等法院刑事第十八庭
                                  審判長法  官  吳      敦
                                        法  官  劉  慧  芬
                                        法  官  吳  明  峰
右正本證明與原本無異。
如不服本判決應於收受送達後十日內向本院提出上訴書狀，其未敘述上訴之理由者並
得於提起上訴後十日內向本院補提理由書（均須按他造當事人之人數附繕本）。
                                        書記官  李  華  安
中      華      民      國    九十二    年      二      月      十九    日
附錄本案論罪科刑法條：
刑法第二百十六條：
行使第二百十條至第二百十五條之文書者，依偽造、變造文書或登載不實事項或使登
載不實事項之規定處斷。
刑法第二百一十七條：
(偽造盜用印章印文或署押罪)偽造印章、印文或署押，足以生損害於公眾或他人者，
處三年以下有期徒刑。
盜用印章、印文或署押，足以生損害於公眾或他人者，亦同。
刑法第二百十條：
偽造、變造私文書，足以生損害於公眾或他人者，處五年以下有期徒偽造、變造私文
書，足以生損害於公眾或他人者，處五年以下有期徒刑。
刑法第三百三十九條：
意圖為自己或第三人不法之所有，以詐術使人將本人或第三人之物交付者，處五年以
下有期徒刑、拘役或科或併科一千元以下罰金。
以前項方法得財產上不法之利益或使第三人得之者亦同。
前二項之未遂犯罰之。
附表：
┌─┬───────┬───────┬─────┬────┬──────┐
│編│消 費 時 間   │特約消費商店  │選購物品  │簽帳金額│特約商店    │
│號│              │              │          │        │經手店員    │
│  │              │              │          │        │            │
├─┼───────┼───────┼─────┼────┼──────┤
│一│八十九年三月十│宜蘭縣羅東鎮光│不詳      │新台幣（│陳玉芳      │
│  │三日下午三時零│榮路三九八號「│          │下同）二│            │
│  │九分許        │金富士量販倉儲│          │千四百八│            │
│  │              │」            │          │十四元  │            │
├─┼───────┼───────┼─────┼────┼──────┤
│二│八十九年三月十│羅東鎮○○路  │不詳      │四千七百│曹淑真      │
│  │三日下午六時許│一三五號「鴻  │          │二十五元│            │
│  │              │洋美品行」    │          │        │            │
├─┼───────┼───────┼─────┼────┼──────┤
│三│八十九年三月十│羅東鎮○○路  │女鞋三雙及│八千八百│黃秀卿      │
│  │三日晚上十時許│五十一之五號  │男鞋一雙  │元      │            │
│  │              │「巴巴拉皮鞋  │          │        │            │
│  │              │店」          │          │        │            │
├─┼───────┼───────┼─────┼────┼──────┤
│四│八十九年三月十│羅東鎮「鑫鷹珠│飾品      │九千四百│不詳        │
│  │三日          │寶銀樓」      │          │五十元  │            │
│  │              │              │          │        │            │
├─┼───────┼───────┼─────┼────┼──────┤
│五│八十九年三月十│遠東通信儀器企│摩托羅拉三│一萬五千│楊元生      │
│  │四日下午二時十│業社          │六八八型手│元      │            │
│  │三分          │              │機        │        │            │
│  │              │              │          │        │            │
│  │              │              │          │        │            │
└─┴───────┴───────┴─────┴────┴──────┘


司法院資訊處製作；財團法人民間司法改革基金會備份。
